---
title: "YouBike 2.0 站點資料分析"
subtitle: "期中專題 — 第 00 組"
author: "D1345001 甄聰明、D1345002 甄愛明、D1345003 甄岳明、D1345004 甄新明"
date: today
format:
  pdf:
    pdf-engine: xelatex
    mainfont: "Noto Serif CJK TC"
    sansfont: "Noto Sans CJK TC"
    monofont: "Noto Sans Mono"
    CJKmainfont: "Noto Serif CJK TC"
    documentclass: article
    geometry: "margin=2.5cm"
    toc: true
    number-sections: true
    colorlinks: true
execute:
  echo: true
  warning: false
  message: false
---

# 資料蒐集與整理

## 資料來源說明

本報告使用**政府資料開放平臺**所提供之 YouBike 2.0 臺北市公共自行車即時資訊。資料以 JSON 格式提供，每筆包含站名、行政區、經緯度、總停車格、可借車輛數、可還空位數及更新時間等欄位。

- 下載網址：`https://tcgbusfs.blob.core.windows.net/dotapp/youbike/v2/youbike_immediate.json`
- 格式：JSON
- 無須申請金鑰

## 資料取得

```{r}
#| label: setup
library(jsonlite)
library(dplyr)
library(tidyr)
library(stringr)
library(ggplot2)

theme_set(
  theme_minimal(base_size = 11) +
    theme(text = element_text(family = "Noto Sans CJK TC"))
)
knitr::opts_chunk$set(dev = "cairo_pdf")
```

```{r}
#| label: fetch-data
url <- "https://tcgbusfs.blob.core.windows.net/dotapp/youbike/v2/youbike_immediate.json"
raw <- fromJSON(url)
df  <- as_tibble(raw)
glimpse(df)
```

## 資料清理

```{r}
#| label: clean-data
df_clean <- df |>
  rename(
    total = Quantity,
    sbi   = available_rent_bikes,
    bemp  = available_return_bikes,
    lat   = latitude,
    lng   = longitude
  ) |>
  mutate(
    total = as.integer(total),
    sbi   = as.integer(sbi),
    bemp  = as.integer(bemp),
    act   = as.integer(act),
    lat   = as.numeric(lat),
    lng   = as.numeric(lng),
    mday  = as.POSIXct(mday, format = "%Y-%m-%d %H:%M:%S"),
    ratio = ifelse(total > 0, sbi / total, NA_real_)
  ) |>
  filter(act == 1, total > 0)

cat("清理後筆數：", nrow(df_clean), "\n")
cat("行政區數　：", n_distinct(df_clean$sarea), "\n")
```

## 資料儲存

```{r}
#| label: save-csv
write.csv(df_clean, "data/youbike_clean.csv", row.names = FALSE)
```

# 探索分析

## 各行政區站點數量

```{r}
#| label: fig-district-count
#| fig-cap: "各行政區 YouBike 2.0 站點數量"
#| fig-height: 5
df_clean |>
  count(sarea, sort = TRUE) |>
  mutate(sarea = reorder(sarea, n)) |>
  ggplot(aes(n, sarea)) +
  geom_col(fill = "steelblue") +
  labs(x = "站點數", y = NULL, title = "各行政區 YouBike 2.0 站點數量")
```

@fig-district-count 顯示各行政區站點數量差異明顯，反映各區人口密度與運輸需求。

## 可借車輛比例分布

```{r}
#| label: fig-ratio-hist
#| fig-cap: "各站可借車輛比例分布"
#| fig-height: 4
ggplot(df_clean, aes(ratio)) +
  geom_histogram(binwidth = 0.05, fill = "coral", color = "white") +
  scale_x_continuous(labels = scales::percent) +
  labs(x = "可借車輛 / 總停車格", y = "站點數",
       title = "各站可借車輛比例分布")
```

@fig-ratio-hist 顯示多數站點車輛比例集中在 20%–60% 之間，兩端極值代表供需失衡站點。

## 總停車格 vs 可借車輛

```{r}
#| label: fig-scatter
#| fig-cap: "總停車格 vs 可借車輛（以行政區著色）"
#| fig-height: 5
top6 <- df_clean |> count(sarea, sort = TRUE) |> slice_head(n = 6) |> pull(sarea)

df_clean |>
  mutate(sarea_label = ifelse(sarea %in% top6, sarea, "其他")) |>
  ggplot(aes(total, sbi, color = sarea_label)) +
  geom_point(alpha = 0.6, size = 1.5) +
  geom_abline(slope = 1, intercept = 0, linetype = "dashed", color = "gray50") +
  labs(x = "總停車格", y = "可借車輛數", color = "行政區",
       title = "總停車格 vs 可借車輛") +
  theme(legend.position = "bottom")
```

@fig-scatter 中虛線為 45 度線（全滿），大多數站點落在虛線下方，顯示有可還空位。

## 供需失衡站點

```{r}
#| label: fig-imbalance
#| fig-cap: "可借比例最低之 10 站（可借 vs 可還數量）"
#| fig-height: 5
df_clean |>
  slice_min(ratio, n = 10, with_ties = FALSE) |>
  mutate(
    label = str_remove(sna, "^YouBike2\\.0_"),
    label = reorder(label, -ratio)
  ) |>
  select(label, sbi, bemp) |>
  pivot_longer(-label, names_to = "type", values_to = "count") |>
  mutate(type = recode(type, sbi = "可借車輛", bemp = "可還空位")) |>
  ggplot(aes(count, label, fill = type)) +
  geom_col(position = "stack") +
  scale_fill_manual(values = c("可借車輛" = "steelblue", "可還空位" = "tomato")) +
  labs(x = "車位數", y = NULL, fill = NULL,
       title = "車輛最不足之 10 站") +
  theme(legend.position = "bottom",
        axis.text.y = element_text(size = 7))
```

@fig-imbalance 列出可借比例最低之 10 站，紅色為空位、藍色為可借車輛，紅色佔比越高代表供需失衡越嚴重。

# 小結

1. 站點集中於人口稠密之行政區（大安、中山、信義等）
2. 多數站點可借比例介於 20%–60%，少數站點幾乎全滿或全空
3. 總停車格與可借車輛呈正相關，但部分大型站點可借數偏低
4. 識別出若干供需失衡站點，可供調度參考
